臺灣新北地方法院民事裁定
111年度訴聲字第22號
聲  請  人  陳盧秋芬



相  對  人  盧林玉汝

            周佳惠  
上列當事人間請求所有權移轉登記事件（本院111年度板司調字
第280號），聲請人聲請許可為訴訟繫屬事實之登記，本院裁定
如下：
　　主  文
聲請駁回。
    理  由
一、聲請意旨略以：相對人盧林玉汝於民國62年間購置門牌號碼
    新北市○○區○○路0段000巷0弄0○0號2樓房屋（應有部分全部
    ）及坐落土地（應有部分1/4，下合稱系爭房地）登記予訴
    外人盧碧崑名下，供全家居住使用，盧碧崑於110年12月6日
    死亡，依家族房產分配協議，盧碧崑生前即同意將系爭房地
    由訴外人盧朝燧與聲請人均分，顯與聲請人就系爭房地之應
    有部分1/2有借名登記關係存在，依民法第550條第1項，借
    名登記關係因盧碧崑死亡即告終止，又系爭房地應有部分1/
    2已由其繼承人即相對人盧林玉汝、周佳惠所繼承，經聲請
    人請求返還，尚有應有部分1/4形式上登記為相對人周佳惠
    所有，並拒絕返還聲請人，聲請人爰起訴請求相對人連帶移
    轉該部分房地所有權在案，本件訴訟係基於物權關係而就取
    得、喪失或變更依法應為登記之權利有所請求，為使第三人
    知悉訟爭，以便阻卻其因信賴登記而善意取得系爭房地所有
    權，爰依民事訴訟法第254條第5項規定，聲請本院裁定許可
    就相對人周佳惠名下之系爭房地權利範圍，為訴訟繫屬事實
    之登記等語。
二、按訴訟標的基於物權關係，且其權利或標的物之取得、設定
    、喪失或變更，依法應登記者，於事實審言詞辯論終結前，
    原告得聲請受訴法院以裁定許可為訴訟繫屬事實之登記；前
    項聲請，應釋明本案請求；前項釋明如有不足，法院得定相
    當之擔保，命供擔保後為登記。其釋明完足者，亦同，民事
    訴訟法第254條第5項、第6項前段、第7項分別定有明文。準
    此，依民事訴訟法第254條第5項規定，聲請法院裁定許可為
    訴訟繫屬事實之登記，自須符合「訴訟標的基於物權關係，
    且其權利或標的物之取得、設定、喪失或變更，依法應登記
    者」、「起訴須為合法且非顯無理由」等要件，始足當之。
    次按不動產借名登記契約為借名人與出名人間之債權契約，
    出名人依其與借名人間借名登記契約之約定，通常固無管理
    、使用、收益、處分借名財產之權利，然此僅為出名人與借
    名人間之內部約定，其效力不及於第三人，出名人既登記為
    該不動產之所有權人，其將該不動產處分移轉登記予第三人
    ，自屬有權處分；而借名登記財產於借名關係存續中，乃登
    記為出名人之名義，在該財產回復登記為借名人名義以前，
    借名人尚無所有物返還請求權可資行使；又借名登記契約準
    用委任之規定，於借名登記關係消滅後，借名人固得請求出
    名人返還借名登記財產，惟此屬債之請求權，尚非謂借名登
    記財產本身即屬原借名人之財產（最高法院106年度第3次民
    事庭會議決議、107年度台上字第139號、100年度台上字第2
    101號、108年度台上字第412號判決意旨參照）。是以不動
    產借名登記契約之出名人，事實上業已取得該不動產之所有
    權，所為之處分行為亦為有權處分，縱使終止該不動產借名
    登記契約，亦不會使所有權直接發生變動，僅係借名者得依
    借名登記契約之約定向出名人請求將該不動產所有權移轉登
    記於己。
三、經查：聲請人係主張其與盧碧崑就系爭房地應有部分1/2有
    借名登記關係，及相對人盧林玉汝、周佳惠間就系爭房地之
    協議分割遺產及登記行為有害聲請人權利，而依民法第179
    條、類推適用民法第541條，及民法第767條第1項、第962條
    規定提起本案訴訟（本院111年度板司調字第280號）。然就
    聲請人主張民法第767條第1項部分，依前揭說明，借名者於
    依借名登記契約行使權利並取得財產所有權移轉登記前，並
    無從基於所有權（物權）行使權利，該部分請求於法應無理
    由，依上說明，即不得裁定許可為訴訟繫屬事實之登記；至
    主張依民法第962條請求返還占有物部分，因占有之取得、
    設定、喪失或變更依法無須登記；又聲請人其餘請求權，核
    其性質均屬債權請求權之法律關係，其訴訟標的非屬基於物
    權關係為請求，均與民事訴訟法第254條第5項之要件不符。
    從而，聲請人本件聲請許可為訴訟繫屬事實之登記，於法未
    合，應予駁回。
四、爰裁定如主文。
中　　華　　民　　國　　111 　年　　11　　月　　11　　日
                  民事第二庭  法　官　宋泓璟
以上正本係照原本做成。　　　　　　　　　
如不服本裁定，應於裁定送達後10日內以書狀向本院提出抗告，
並繳納抗告費新臺幣1,000元。
中　　華　　民　　國　　111 　年　　11　　月　　11　　日
                              書記官  鄧筱芸